臺灣高等法院臺南分院民事判決　　96年度重上字第10號
上　訴　人　甲○○（民國80年8月22日生）
法定代理人　丙○○
訴訟代理人　吳政遇　律師
被 上 訴人　乙○○
訴訟代理人　黃厚誠　律師
上列當事人間請求分割共有物事件，上訴人對於中華民國九十五
年十二月十九日臺灣臺南地方法院第一審判決（九十五年度重訴
字第四十九號）提起上訴，本院於九十六年四月二十四日言詞辯
論終結，判決如下：
    主  文
上訴駁回。
第二審訴訟費用由上訴人負擔。
    事  實
甲、上訴人方面：
一、聲明：求為判決：原判決廢棄。兩造共有台南市○○段九九
    八號土地，其分割方法為如原判決附圖甲案所示。
二、陳述：除與原判決記載相同者引用之外，補稱：
  (一)兩造在坐落台南市○區○○段九九八地號、地目旱、面積二
    ○一八. 五○平方公尺之土地（下稱系爭土地）上之權利合
    計原只有二分之一，占有土地之西側，共同出租予品福汽車
    公司使用，約定租期滿由兩造共同取得其上建物之權利，東
    側部分原由原共有人（即兩造之伯父）之孫女孫淑惠出租予
    他人，嗣由國有財產局繼受取得土地之共有權利，並繼續向
    占用人收取使用補償金，則兩造與國有財產局間就系爭土地
    有分管之事實，殆可確認。上訴人復自國有財產局買受其土
    地之權利，國有財產局亦立據同意由上訴人行使對東側土地
    占有人之權利，則自當由上訴人繼受分管之事實，始符合共
    有人間原來之使用情形及公平原則。
  (二)依上訴人所主張之方案，被上訴人分得部分較方正，有利於
    其將來建築使用，且因品福汽車公司搭建之鐵皮屋將來屬兩
    造共有，只須在鐵皮屋內加一道牆即可分割為二人單獨使用
    ，不會損害被上訴人對該鐵皮屋之權利。反之，依被上訴人
    主張之方案，被上訴人分得部分地形崎嶇不規則，並且在右
    方留下一ㄇ字形之畸形地，根本無法作有效使用及建築，更
    需放棄其在西側價值匪淺之現有鐵皮建物應有之權利，兩相
    比較，利弊立見。
  (三)系爭土地地形為帶狀不規則狀，西北角路口現為加油站，東
    面為殯儀館，南面附近為公墓，土地使用效益上本受限制，
    分得位置臨東側或西側在使用之經濟效益上並無多大差別，
    亦不因較接近地下道而在使用上或價值上有明顯之減損，此
    觀原審鑑價之差額並不大及原來之使用者用以作生意並無困
    難等情即可知之。
  (四)上訴人向國有財產局高價洽購上揭土地本有其特定目的，即
    出租與他人作加油站使用，同時亦與台糖公司接洽買受其與
    系爭土地東側鄰接之部分土地以供合併使用，已獲得台糖公
    司初步同意，因考慮加油站設置之法規限制，只能設置於系
    爭土地之東側，所以上訴人才向國有財產局購買土地，今若
    依被上訴人所提方案分配，則不僅上訴人平白花費價錢買地
    供被上訴人分配，亦因無法履行契約而需負擔嚴重之違約責
    任，損害不可謂不大。
  (五)綜上所述，依上訴人主張之方案分配對被上訴人而言並不致
    造成太大之損失，反之，依被上訴人主張之方案分配，上訴
    人則受有嚴重之損害且被上訴人亦不致因而獲利，自應以上
    訴人所提之分割方法始為公平合理，乃原判決未慮及此，遽
    依被上訴人主張之方案為分割，未顧及兩造因分割可得之利
    益及可能之損害，及未考量共有人間原來之使用情形等因素
    ，難謂公平。
三、證據：援用原審所提證據外，補提出土地租賃契約、支票影
    本、土地承購書、切結書、加油站設置管理規則為證。
乙、被上訴人方面：
一、聲明：求為判決：駁回上訴。
二、陳述：除與原判決記載相同者引用之外，補稱：
  (一)兩造與其他共有人並無分管契約存在，業經原審調查綦詳，
    上訴人謂承受國有財產局之分管位置，要無可採。
    (1)兩造與國有財產局甚或其他前手之共有人並無分管協議。
      而由原審至現場勘驗及兩造之陳述，亦均見系爭土地之東
      側現仍由訴外人即兩造之親屬使用，何來上訴人有依分管
      契約使用之情？
    (2)且依最高法院判決見解（九十三年度台上字第一七九七號
      、九十一年度台上字第一七九五號判決），共有物分割不
      受分管約定之拘束。
    (3)兩造既無分管契約，縱有法院於分割共有物之裁判時，亦
      不應受分管契約之拘束。上訴人主張以「分管」位置為分
      割之方法並不可採，更何況並無分管契約存在。
  (二)依上訴人主張之分割方案，現在馬自達汽車維修場價值匪淺
    之地上建物恐適坐落於上訴人主張方案之A、B界線上，該地
    上物即有拆除之虞。而系爭土地西南側已近鄰地下道，上訴
    人主張將被上訴人分配之位置，完全置於近地下道位置，有
    失公平。本件土地東北側畸零多稜角，為土地利用之經濟，
    應裁取之予面積較小之被上訴人，而留存其較大方整之土地
    與面積較大者之上訴人，方為爾後土地利用之經濟便利，且
    上訴人因面積較大，分得者不致如甲案將被上訴人僅縮於西
    南側之地下道旁。被上訴人亦願依鑑定結果，於依乙案分割
    時，給付上訴人補償。
  (三)原審判決已說明，如採甲案，因被上訴人之應有部分較少，
    所能分得之面積較小，分於土地之西側，被上訴人分得土地
    之利用價值大大降低，兩造分配之土地經濟效益懸殊，有失
    公平，依乙案，因上訴人所能分得之面積較大，分得之土地
    亦近國民路與中華南路口，土地利用之經濟效用並無明顯減
    損，即兩造分得土地利用之經濟效益較為相當，且分歸上訴
    人土地形狀完整，並無不利將來之規劃使用。
  (四)被上訴人所分之東側部分，如欲建築，並非不能建築，上訴
    人所稱不能建築不知從何而來。苟確有合併使用限制問題，
    其不會不提出相關資料以證明，或於其向國有財產局購買持
    分後，即向被上訴人要求分割，且由被上訴人任選位置之情
    形。且退萬步言，上訴人所謂與台糖公司合併使用為加油站
    之情縱為真（系爭土地為農業區，已容置疑），被上訴人亦
    得為之，是此項事實與土地分割無涉，況其亦未提出事證證
    明，且此項主張，依民事訴訟法第四四七條規定，屬不得提
    出之新攻擊方法。
    (1)「統一精工股份有限公司」（加油站）之知名加油站事業
      ，熟知法律，豈會向土地共有人之一承租特定部分，並立
      即給予四十萬元。
    (2)國有財產局於系爭土地並無管理之事實，亦無與兩造有何
      分管契約，更無地上建物或雜物於系爭土地上，有原審勘
      驗筆錄可按。切結書顯係例稿，並非真正實情。縱切結書
      為真，亦僅為國有財產局保障自身權益之例稿而已。
    (3)依土地謄本所示，上訴人購買之應有部分係於九十五年二
      月十五日登記取得所有權。惟其卻早於同年一月十七日出
      租特定地點予統一精工公司，未取得即出租，更令人費解
      。
    (4)又先不論上訴人所提之加油站設置管理規則第八條可否適
      用於系爭土地（用地別或是否有隧道口），倘系爭土地西
      側所臨之中華南路之地下道為「隧道口」，則上訴人於原
      審判決所分配之位置，亦有離一百公尺以上距離之部分可
      資利用，與該條文並無衝突。
三、證據：援用原審所提證據。
    理  由
一、上訴人主張系爭土地為兩造所共有，上訴人應有部分為四分
    之三，被上訴人應有部分四分之一，系爭土地屬於都市計畫
    內之農業區，並非農業發展條例第三條第十一款所規定之耕
    地，不受農業發展條例第十六條耕地分割禁止之限制；又系
    爭土地依物之使用目的，無不得分割之情形；兩造對於系爭
    土地並無不分割之約定，惟就分割方法各有主張，不能達成
    分割協議之事實，為被上訴人所不爭執，並有其提出之土地
    謄本、台南市政府都市發展局九十四年八月十三日函為證，
    且經原審勘驗現場查明，製有勘驗測量筆錄可按，堪信為真
    實。
二、按「各共有人除因依物之使用目的或有不分割之契約外，得
    隨時請求分割共有物」，此觀民法第八百二十三條規定即明
    。系爭土地既無因使用目的致不能分割，兩造間亦無不分割
    之特約，茲兩造無法達成分割之協議，則上訴人訴請裁判分
    割，即無不合。茲應審究者，乃系爭土地如何分割，始符合
    公平合理，按分割共有物以原物分配於各共有人為原則，法
    院就共有物為裁判分割時，應依民法第八百二十四條之規定
    為適當之分割，即應斟酌各共有人之意願、利害關係、共有
    物之性質、分割後之經濟效用及公共利益等為公平決定（最
    高法院八十一年度台上字第十六號判決、八十九年度台上字
    第七二四號判決參照）。經查：
  (一)系爭土地北側臨國民路，西側臨中華南路。北面有木材及鐵
    皮搭建之建物三棟，面臨國民路者，現經營羊肉店，乃訴外
    人孫淑惠出租他人使用，面臨國民路、中華南路交岔口之建
    物，現經營檳榔攤，面臨中華南路部分則經營牛肉店，亦均
    由孫淑惠出租他人使用。土地中間部分有一鋼骨搭造之建物
    ，現由第三人品福公司經營中古車買賣之場所，建物係孫淑
    惠出租。南面有一鋼骨搭建之建物，由第三人馬自達公司經
    營汽車保養廠，乃兩造共同出租品福公司。面向中華南路之
    區域，部分做為工廠使用，亦有加油站，往南側是砂石場，
    鄰近國民路之區域有加油站及住商混合使用等情，已經原審
    勘驗現場查明，並囑託台南市東南地政事務所人員測量明確
    ，製有勘驗筆錄及複丈成果圖及照片六張可按，復為兩造所
    不爭，堪可認定。
  (二)兩造就系爭土地之分割方法，有上訴人主張如原判決附圖一
    甲案及被上訴人主張如原判決附圖二乙案，就兩造提出之分
    割方案，分述如下：
    1.上訴人主張兩造與前共有人國有財產局間，就系爭土地有
      分管之事，即兩造原分管位置在西側，國有財產局之分管
      位置則在東側，上訴人向國有財產局購得其應有部分，應
      一併承受國有財產局原分管之位置，分得東側土地等語，
      此為被上訴人所否認。
      (1)查：系爭土地西側為兩造共同出租予品福公司，土地東
        側原係兩造伯父占有使用，現為其孫女孫淑惠占有並出
        租予他人使用，此為兩造所不爭，系爭土地實際上原由
        兩造占有使用西側，兩造伯父或其孫女孫淑惠占有使用
        東側，此項單純占有使用之事實，無從據以認定共有人
        間有分管之約定，國有財產局乃繼受兩造之伯父之應有
        部分，其於繼受後既未與兩造間有何約定，實難據以認
        定，兩造間與國有財產局或其他前手間就系爭土地有分
        管之約定存在。上訴人主張，兩造與國有財產局有分管
        約定云云，即非可採。
      (2)況按「分管契約，係共有人就共有物之使用、收益或管
        理方法所訂定之契約，而共有人請求分割共有物，應解
        為有終止分管契約之意思。是系爭土地之分管契約，已
        因被上訴人提起本件分割共有物訴訟，而當然終止。且
        分管契約與協議分割契約不同，前者以共有關係繼續存
        在為前提，後者以消滅共有關係為目的，故裁判上分割
        共有土地時，並非必須完全依分管契約以為分割，而應
        斟酌土地之經濟上價值，並求各共有人分得土地之價值
        相當，利於使用」（最高法院八十五年度台上字第五十
        三號判決要旨）。且「各共有人在分割前之使用狀況，
        縱共有人間有分管之約定，除達成將來按分管部分為分
        割之合意外，法院裁判分割，並不受其拘束」（最高法
        院九十一年度台上字第一七六五號判決要旨）。準此，
        縱認系爭土地共有人先前有分管約定或事實，於法院裁
        判分割共有物時，仍應綜合各項情事以為判斷，非必依
        分管之事實以為分割。上訴人主張其應承受國有財產局
        原分管之位置，分得東側土地云云，即屬無據。
    2.共有物之分割方案之採酌，應以土地之分割後獲得最大經
      濟效益為目標，分割後土地之形狀應以方正完整為原則，
      並評估所處位置、面積及其經濟效用，以期利於開發使用
      ，增加土地利用之經濟效益。查：系爭土地之四周道路、
      相鄰區域之使用情形，已如前述，因系爭土地所處環境較
      為特殊，靠東側為台南市○○路與中華南路口，有加油站
      及住商混合使用區，乃較為繁華之區段，靠西側係鄰砂石
      場及近地下道，兩者之經濟效益有相當程度之差異。
      (1)因被上訴人之應有部分較少，能分得之面積較小，如採
        上訴人主張之甲案將其分歸於土地之西側，被上訴人分
        得之土地遠縮於較為偏僻之地下道旁，將無法充分利用
        ，又距較繁榮的系爭土地東北側之中華南路與國民路口
        較遠，經濟效益較低，且因甲案之分割界線，適在系爭
        土地上較有經濟價值之品福公司即馬自達汽車維修場之
        未保存登記建物上，該建物因土地分歸兩造後，恐生糾
        葛，若加以拆除，亦不利社會經濟。因兩造與品福公司
        約定於租期即將屆滿，建物歸兩造所有，有房屋稅稅額
        繳款書六紙及承諾書可按，被上訴人已於原審同意，該
        建物所有權歸上訴人，其不再主張權利。若採乙案，則
        建物及土地均歸同上訴人所有，法律關係單純，且無須
        拆除，符合社會利益。
      (2)依被上訴人所主張之乙案，因上訴人所分得之面積較大
        ，分得之土地亦臨近國民路與中華南路口比較繁華之地
        區，其土地利用之經濟效用並無明顯減損，則兩造分得
        土地利用之效益較為相當，且分歸上訴人之土地形狀完
        整，並無不利將來之規劃使用，是本院認為被上訴人所
        提出之分割方案，即如原判決附圖二乙案所示方法分割
        ，可維持分割兩造所受分配之土地價值相當，符合分割
        共有物之公平與適當之原則。
      (3)至上訴人於本院審理期間，提出其與鄰地台糖公司準備
        合併使用或將系爭土地特定部分出租與第三人準備作為
        加油站使用，已預收四十萬元，據以主張若未採其主張
        之甲方案，其勢必因違約而受罰云云，姑不論其於原審
        審理期間始終未提出上開情事，其於上訴後始提出契約
        資為主張，此項契約之真實性已為被上訴人所否認，其
        臨訟製作，已難遽信，況縱有其事，亦屬上訴人於共有
        物分割未確定前自求私利之自甘冒險行為，應自負其責
        與風險，上訴人此種對共有物之出租行為，對被上訴人
        亦不生效力，法院於定分割方法時，亦不應審酌此項因
        素，否則造成鼓勵共有人於分割前先下手造成既成事實
        ，對其他共有人並不公平。是上訴人此部分主張，並不
        影響本院對分割方案之斟酌併予指明。
      (4)又按以原物為分配時，如共有人中，有不能按其應有部
        分受分配者，得以金錢補償之，民法第八百二十四條第
        三項定有明文。查兩造就各自所提出分割方案分得土地
        之價值高低及應否補償有所爭執，原審囑託尚承不動產
        估價師事務所，就兩造所提出之分割方案，各自取得之
        土地價值高低，彼此應補償多少金額進行鑑定，經該事
        務所親赴現場查勘、調查相鄰近土地之交易價格，斟酌
        系爭土地係農地，不適用土地開發分析及收益比較法，
        乃以比較法評估，此項鑑定，應屬可採。經該事務所評
        估後，認若採乙案，應由被上訴人補償十萬二千二百五
        十六元，兩造對此項鑑定結果亦無爭議，本院亦認相當
        ，爰諭知被上訴人應補償上訴人上開金額。
三、從而，上訴人依民法第八百二十三條規定，請求裁判分割系
    爭土地，即屬有據，至分割方案，審酌系爭土地之四鄰情況
    ，兩造應有部分比例、將來利用之可能，並兩造所提方案之
    利弊，應以被上訴人所提之乙案，較為可採。原審以該方案
    判決分割，並無不當，上訴意旨指摘原判決分割方案不當，
    求予廢棄改採甲案分割，為無理由，應駁回其上訴。
四、結論：本件上訴為無理由，依民事訴訟法第四百四十九條第
    一項、第七十八條，判決如主文。
中　　華　　民　　國　　96　　年　　5 　　月　　8 　　日
                  民事第二庭    審判長法　官　丁振昌
                                      法　官　李素靖
                                      法　官　吳上康
上為正本係照原本作成。
如對本判決上訴，須於判決送達後20日內向本院提出上訴狀，未
表明上訴理由者，應於上訴後20日內，向本院提出理由書（須附
繕本）。依法須繳納裁判費並應委任律師為訴訟代理人，始得上
訴。
中　　華　　民　　國　　96　　年　　5 　　月　　10　　日
                                      書記官　易慧玲
【附記】
民事訴訟法第466條之1：
(1)對於第二審判決上訴，上訴人應委任律師為訴訟代理人。但上
  訴人或其法定代理人具有律師資格者，不在此限。
(2)上訴人之配偶、三親等內之血親、二親等內之姻親，或上訴人
  為法人、中央或地方機關時，其所屬專任人員具有律師資格並
  經法院認為適當者，亦得為第三審訴訟代理人。
民事訴訟法第466條之2：
　上訴人無資力委任訴訟代理人者，得依訴訟救助之規定，聲請
  第三審法院為之選任律師為其訴訟代理人。
